【裁判字號】    97,上易,1815
【裁判日期】    980331
【裁判案由】    傷害
【裁判全文】
臺灣高等法院臺中分院刑事判決        97年度上易字第1815號
上  訴  人  臺灣彰化地方法院檢察署檢察官
上  訴  人
即  被  告  乙○○
                    號
選任辯護人  胡宗智律師
上  訴  人
即  被  告  丙○○
上  訴  人
即  被  告  戊○○
                    1
前列二人共同
選任辯護人  陳世煌律師
            黃俊昇律師
上列上訴人因傷害案件，不服臺灣彰化地方法院97年度易字第27
9號中華民國97年8月5日第一審判決（起訴案號：臺灣彰化地方
法院檢察署96年度偵字第332、333、334號），提起上訴，本院
判決如下：
    主  文
上訴駁回。
    事  實
一、乙○○居住於彰化縣員林鎮○○路245 巷23號，戊○○、丙○○則同係工作於該巷22之3號國家標準金銀股份有限公司
    ，兩戶長年因該巷道路產權及通行、停車問題而不睦。民國
    96年7月4日中午12時許，乙○○與戊○○、丙○○在該巷22
    之3號至23號門前道路相遇，雙方發生口角，乙○○即基於
    傷害之犯意，以手揮擊戊○○下顎及丙○○臉部，致戊○○
    受有下顎骨折之傷害，丙○○則受有臉挫傷、臉表淺損傷、
    右眼周圍擦傷、左顏面部血腫（約1.5公分）之傷害；與此
    同時，戊○○、丙○○亦基於傷害之犯意聯絡，由戊○○以
    腳踢擊乙○○，丙○○以手揮擊乙○○，致乙○○受有臉、
    頸及下唇之擦傷、臉部之血腫、左肘、前臂及手之擦傷之傷
    害。
二、案經乙○○、戊○○、丙○○訴由臺灣彰化地方法院檢察署
    檢察官偵查起訴。
    理  由
壹、程序部分
一、按測謊鑑定，係依一般人在說謊時，會產生遲疑、緊張、恐
    懼、不安等心理波動現象，乃以科學方法，由鑑定人利用測
    謊儀器，將受測者之上開情緒波動反應情形加以紀錄，用以
    判別受測者之供述是否真實。故測謊鑑定，形式上若符合測
    謊基本程式要件，包括：(一)經受測人同意配合，並已告知得
    拒絕受測，以減輕受測者不必要之壓力。(二)測謊員須經良好
    之專業訓練與相當之經驗。(三)測謊儀器品質良好且運作正常
    。(四)受測人身心及意識狀態正常。(五)測謊環境良好，無不當
    之外力干擾等要件，即賦予證據能力；該測謊結果，如就否
    認犯罪有不實之情緒波動反應，雖不能採為有罪判決之唯一
    證據，但非無證據能力，仍得供裁判之佐證。至其證明力如
    何，事實審法院自得依職權自由判斷之（最高法院88年度臺
    上字第5038號、92年度臺上字第2282號判決、93年臺上字第
    1865號判決意旨參照）。本件測謊鑑定係經被告乙○○、丙○○同意而實施，施測人易繼湘從事多年測謊工作迄今，具
    備測謊專業能力；又本案施測環境未受任何干擾；施測所得
    之生理紀錄曲線平滑、圖形明確，顯示所使用儀器運作正常
    、記錄功能良好；並經受測者填具「測謊同意書」及「測謊
    對象身心狀況調查表」之程序，足證受測人於接受本案測試
    時，身心狀態並無任何異常或不適合施測現象等情，亦有同
    上法務部調查局測謊報告書所附說明其形成上開研判結果之
    依據暨測謊問卷、生理紀錄圖譜及施測人專業訓練資格證明
    等資料可佐（96年度他字第1454號卷165至183頁）。依前述
    說明，本件測謊程序之要件並未欠缺，上開測謊鑑定結果自
    有證據能力。
二、按被告以外之人於審判外之言詞或書面陳述，除法律有規定
    者外，不得作為證據，刑事訴訟法第159條第1項固定有明文
    ，惟被告以外之人於審判外之陳述，雖不符合同法第159條
    之1至第159條之4規定，但經當事人於審判程序同意作為證
    據，法院審酌該言詞陳述或書面陳述作成時之情況，認為適
    當者，亦得為證據，當事人、代理人或辯護人於法院調查證
    據時，知有第159條第1項不得為證據之情形，而未於言詞辯
    論終結前聲明異議者，視為有前項之同意，此觀同法第159
    條之5規定即明。查本判決後開引用各該被告以外之人於審
    判外之陳述（包含書面陳述或非供述證據），皆屬傳聞證據
    ，惟檢察官、被告及其辯護人雖知上開證據資料為傳聞證據
    ，仍於本院言詞辯論終結前未聲明異議，本院審酌上開證據
    資料製作時之情況尚無違法不當等瑕疵，且與本案具有關連
    性，認為以之作為證據應屬適當，揆諸前開規定，爰逕依刑
    事訴訟法第159條之5規定，認前揭證據資料均例外有證據能
    力。
貳、實體部分
一、訊據被告乙○○、戊○○、丙○○均矢口否認有何傷害犯行
    ，被告乙○○辯稱：伊雖有推倒告訴人戊○○，惟係因遭告
    訴人戊○○、丙○○辱罵及攻擊，而為正當防衛云云。辯護
    人則為被告乙○○辯稱：本件係告訴人戊○○、丙○○故意
    挑釁，被告乙○○為正當防衛，告訴人丙○○所受傷害可能
    係自製傷痕，證人丁○○所述不實等語。被告戊○○則辯稱
    ：伊係遭告訴人乙○○毆打而有抵擋行為，並未攻擊告訴人
    乙○○云云。被告丙○○亦辯稱：伊僅係架開告訴人乙○○
    ，並未出手毆打告訴人乙○○云云。辯護人則為被告戊○○
    、丙○○辯稱：依被告戊○○傷勢觀之，明顯係遭人毆打，
    被告丙○○則係單純勸架，皆無傷害犯行，且被告戊○○傷
    勢甚重，告訴人乙○○受傷輕微，可證被告丙○○所為係為
    解除被告戊○○所受不法侵害，而為正當防禦；告訴人乙○○所述前後矛盾，證人甲○○證述見其子乙○○遭人攻擊，
    竟未報警，所述與常情相違，皆不足採信等語。經查：
  (一)告訴人戊○○因被告乙○○之攻擊，而受有如事實欄所載之
    傷害，業據證人戊○○、丙○○、丁○○結證在卷（96年度
    他字第1454號卷第59頁以下、原審97年7月22日審判筆錄）
    ，並有照片5張（96年度他字第1454號卷第5至6頁）、財團
    法人彰化基督教醫院診斷書（同上卷第7頁）、同院96年8月
    27日九十六彰基病歷字第096080380號函（同上卷第126頁）
    在卷可稽，堪認告訴人戊○○係因被告乙○○之傷害行為，
    而受有如事實欄所示之傷害。被告乙○○雖辯稱：依其右前
    上臂瘀青位置在靠近內側部位，可知被告乙○○未主動攻擊
    告訴人戊○○，係戊○○主動靠近被告乙○○云云，惟依被
    告乙○○與告訴人戊○○互毆情狀觀之，當時雙方互有動作
    ，皆在移動狀態，被告乙○○以手揮擊，手臂何部位將擊中
    告訴人戊○○，本難確定，且無論係手臂何部位擊中戊○○
    ，皆不影響被告乙○○之傷害犯意，被告乙○○以此置辯，
    尚屬無據。
  (二)告訴人丙○○因被告乙○○之攻擊，而受有如事實欄所載之
    傷害，亦經證人丙○○、丁○○證述無訛（96年度他字第14
    54號卷第59頁以下、原審97年7月22日審判筆錄），並有員
    生醫院診斷書（96年度他字第1930號卷第5頁）、眼鏡毀損
    照片（同上卷第4頁）可資為證，復有員生醫院97年4月9日
    九十七彰基院字第097040127號函附病歷摘要表、急診病歷
    記錄各1份、傷口照片1張（見原審卷），足徵告訴人丙○○
    受有如事實欄所載之傷害，且各該傷口於96年7月5日就診時
    ，雖未有持續性出血，亦未結痂，係在1至2日內所受傷害，
    該傷口形成原因為外力所致；綜上各節以觀，告訴人丙○○
    所受傷害，確係因被告乙○○之傷害行為所致。又告訴人丙○○工作、居住於彰化縣，前往員生醫院診斷就醫，核與常
    情無違，且其傷勢並非緊急嚴重外傷，其於何時至何處驗傷
    ，乃其依個人活動行程、時間等諸端所決定，告訴人丙○○
    稱其受傷當日因忙於處理戊○○就診及轉院事宜，未及思索
    己身事務，其於受傷隔日思及保全證據而至醫院驗傷，亦無
    悖於經驗法則，被告乙○○之辯護人以此辯稱告訴人丙○○
    之傷勢乃自製之傷勢，實屬無憑據之臆測之詞，自不足取。
  (三)被告戊○○、丙○○雖以前詞置辯，惟告訴人乙○○確於96
    年7月4日當日受有如事實欄所載之傷害，業經證人乙○○於
    原審審理時結證綦詳（見同上審判筆錄），核與證人即乙○○之母甲○○結證相符（96年度他字第1454號卷第61頁），
    並有員生醫院診斷書1紙（96年度他字第1454號卷第16、90
    頁）、照片32張（同上卷第19至20、31至44頁）在卷為憑，
    觀諸告訴人乙○○受傷情狀，其左手前臂內側之半弧形傷痕
    ，與鞋跟底部形狀相符，足徵其指訴被告戊○○以腳踢擊乙
    節屬實，又其唇部、頸部、胸部分別受有紅腫、擦傷等傷害
    ，亦與其指稱被告丙○○以拳攻擊之情節相符，倘被告丙○○所辯架開告訴人乙○○之情節為真，應不致對乙○○造成
    此等傷害。綜上以觀，被告戊○○、丙○○辯解與事理不符
    ，要難憑信。至被告戊○○、丙○○之共同選任辯護人質疑
    證人甲○○在屋內得否看見本件案發現場乙節，依卷附乙○○住處照片觀之，其住宅外側圍牆高度較大門為低，並非甚
    高，圍牆與住宅間復有一庭院之距離，且經本院實地勘驗案
    發現場，證人甲○○所稱其站立在其屋內一樓與二樓間之樓
    梯窗戶邊，該位置是可以看到被告等人 (在其被告乙○○住
    處門前)第一次發生爭吵之情形，另證人甲○○所稱後來其
    站立其宅內三樓神明廳之窗戶，經當場勘驗後，該位置亦可
    清楚看到被告等人第二次發生吵架之地點 (即戊○○、丙○○工作之建築物前巷道上)，有本院之勘驗筆錄及照片可按
    。是證人甲○○證述其站立在該宅1、2樓樓梯間看見告訴人
    乙○○與被告戊○○、丙○○在該宅門口發生衝突，於該址
    3樓看見渠三人在被告戊○○公司門口發生衝突等語（見同
    上卷第61頁），應係其親自見聞本案發生經過情形，且核與
    被告乙○○所訴遭被告丙○○出手揮拳、戊○○腳踢攻擊等
    情相符，自可信憑。另證人丁○○雖證稱伊僅看見被告戊○○站著讓被告乙○○打、被告丙○○架住被告乙○○，並未
    見到被告戊○○、丙○○為其他動作等語；惟證人丁○○並
    未全程目睹被告三人衝突始末，亦經證人丁○○證述無訛，
    是其上開部分之證言尚不足為有利於被告戊○○、丙○○之
    認定。
  (四)按測謊技術經歷百餘年來之研究、發展，目前為美國等世界
    上諸多人權先進國家所廣泛採用做為偵訊之輔助工具，故而
    該技術之理論依據及結果之準確性實已毋庸置疑，更不至於
    將受測者因環境、心理因素所導致之緊張、恐懼而造成之情
    緒波動反應誤判為說謊。另在測謊實務上，經由同份問卷的
    重覆測試，當可有效排除前述受測者因環境、心理等因素所
    導致之緊張、恐懼而造成之情緒波動反應。以本案為例，該
    局係採用問卷（控制問題法、混合問題法）詢問受測者，測
    謊結果研判則以受測者回答問卷問題時經儀器紀錄之生理反
    應作為研判依據，問卷問題包括無關問題、相關問題及控制
    問題。說謊者在相關問題之回答，因與行為記憶衝突，故膚
    電反應會有較無關問題、控制問題形成較大之反應曲線，經
    二次測試此現象不會消失為其特徵。反之未說謊者因無行為
    記憶衝突，僅有情況之緊張，經二次測試會因適應致情況因
    素消除，有關相關問題之回答，膚電反映會與無關問題、控
    制問題產生類似減弱之曲線變化。本件經函請法務部調查局
    對被告施以測謊鑑定，其結論析述如下：該局依控制問題法
    及混合問題法施測之結果：「一乙○○稱：(一)未動手毆打戊○○。上述問題經測試呈情緒波動反應，研判有說謊。(二)案
    發時有與戊○○發生爭吵。上述問題經測試無情緒波動反應
    ，研判未說謊。二丙○○稱：(一)未動手毆打乙○○臉部。(二)
    未拿磚塊丟乙○○。上述問題經測試呈情緒波動反應，研判
    有說謊。」有法務部調查局96年12月4 日調科參字第096005
    16580 號測謊報告書1 紙在卷可憑（96年度他字第1454號卷
    第165 頁）。參諸上開事證，佐以測謊鑑定結果，足證被告
    三人辯稱未為傷害行為之辯解，不足採信。被告乙○○另辯
    稱伊測謊鑑定會造成波動反應，係因當天在調查局接受第三
    次測謊，等候及測謊鑑定之時間停留長，伊心情不耐煩所
    致云云，惟查被告乙○○於96年11月27日至法務部調查局接
    受測謊鑑定，其過程僅記錄2次之生理圖形，並非進行三次
    測謊鑑定，此有法務部調查局98年2月24日調科參字第09800
    068340號函可稽，且測謊時以測謊儀器記錄被告乙○○之生
    理圖形亦僅歷時7分57秒 (第一次發4分1秒，第二次發3分56
    秒)，亦有生理記錄圖附於測謊鑑定報告書可參，可見，被
    告乙○○之接受測謊過程所發時間短暫，且依其第一次生理
    圖形記錄時間比第二次生理圖形記錄時間短，亦可知被告乙○○於測謊過程中始終無不耐煩情緒出現，是其所辯並不可
    採。
  (五)被告乙○○及其辯護人於原審雖迭次聲請對被告戊○○及證
    人丁○○進行測謊鑑定，惟被告戊○○前經送請法務部調查
    局為測謊鑑定，測試所得生理反應圖形無法研判有無說謊，
    亦有上開法務部調查局測謊報告書附卷為憑；被告戊○○、
    證人丁○○復於原審準備程序時明確表示不願意接受測謊等
    語（見原審97年4月30日準備程序筆錄），證人丁○○並於
    原審審理程序時再次表達不願接受測謊之意（見原審97年7
    月22日審判筆錄第11頁），被告乙○○及其辯護人於本院再
    聲請對被告戊○○、丙○○及證人丁○○進行測謊鑑定，被
    告丙○○雖同意，本院審酌被告戊○○、丙○○於原審既已
    接受測謊鑑定，自無重覆對之進行測謊鑑定必要。另被告戊○○及證人丁○○則明白表示不同意接受測謊鑑定 (本院卷
    第72、73頁)，是此部分已無從調查，亦無足援為有利被告
    乙○○之證據，併此說明。
  (六)被告乙○○及其選任辯護人另辯稱伊果真有打被告戊○○、
    丙○○，渠等應能提出其出入處所之監視影像證明之，但渠
    等極盡其能拒絕提供，足證戊○○、丙○○指述渠等遭伊毆
    打乙節，顯不實在云云，惟縱案發當時戊○○、丙○○之出
    入處所外設有監視器，惟無證據足以證明監視器運作正常，
    並確有攝錄到本案發生經過等情，況倘有本案發生之監視錄
    影，按諸常理，告訴人丙○○、戊○○既主張渠等為被害人
    ，自無不積極提出以為證據之理，故尚不能以告訴人戊○○
    未提出其出入之處所監視器錄影帶為證，即推論渠等指訴情
    節為不實在。是被告乙○○及其辯護人此部分所辯，亦不可
    採。
  (七)按正當防衛必須對於現在不法之侵害始得為之，侵害業已過
    去，即無正當防衛可言；至彼此互毆，又必以一方初無傷人
    之行為，因排除對方不法之侵害而加以反擊，始得以正當防
    衛論；故侵害已過去後之報復行為，與無從分別何方為不法
    侵害之互毆行為，均不得主張防衛權，最高法院17年上字第
    686 號、30年上字第1040號判例可資參照。又按所謂正當防
    衛，係行為人對於現在不法之侵害，基於防衛之意思，而所
    為防衛自己或他人權利之行為，若非出於防衛之意思，當不
    符合正當防衛之要件；再按互毆係屬多數動作構成單純一罪
    而互為攻擊之傷害行為，縱令一方先行出手，而還擊（或還
    手）一方在客觀上苟非單純僅對於現在不法之侵害為必要排
    除之反擊行為，因其本即有傷害之犯意存在，則對於其互為
    攻擊之還手反擊行為，自無主張防衛權之餘地（最高法院84
    年度臺非字第208 號判決參照）。被告乙○○及被告戊○○
    、丙○○雖互指稱係對方先行出手云云，惟查本件起因即係
    被告等彼此先口角，進而相互毆打，其等在當時均有傷害對
    方之故意，且係無從分辨係何方先為不法侵害之互毆行為，
    核與正當防衛之要件不符，被告等此部分之辯解並無足採。
  (八)綜上，被告三人均否認有上揭傷害犯行，無非卸責之詞，要
    不可採。本件事證明確，被告三人犯行均堪認定，應依法論
    科。
二、核被告乙○○、戊○○、丙○○所為，均係犯刑法第277條
    第1項傷害罪。被告戊○○、丙○○就上開傷害犯行，有犯
    意聯絡及行為分擔，應論以共同正犯。被告乙○○以一傷害
    行為，侵害告訴人戊○○、丙○○二人之身體法益，為同種
    想像競合犯，應從一重之傷害罪處斷。原審認被告等罪證明
    確，依刑法第28條、第277條第1項論被告戊○○、丙○○二
    人以傷害罪之共同正犯，另依刑法第277條第1項論被告乙○○以傷害罪，並適用同法第56條想像競合犯之例從一重處斷
    。復爰審酌被告三人為鄰居關係，因產權及通行問題而長年
    不睦，不思以正途解決糾紛，竟因言語齟齬，即相互以暴力
    互毆，行為實不足取，犯後復未能坦承犯行，亦未能達成和
    解彌補損害，暨審酌被告三人犯罪情節、犯罪手段、智識程
    度等一切情狀，量處被告戊○○、丙○○各有期徒刑三月，
    被告有期徒刑六月，並均諭知易科罰金之折算標準，其認事
    用法，核無違誤，量刑堪認妥適。檢察官上訴意旨略以：被
    告戊○○、丙○○二人僅因巷弄圍牆糾紛，於案發時、地，
    仗著人多，不僅故意挑釁，更出手毆打告訴人乙○○，且由
    被告丙○○對告訴人乙○○做出上向下的揮拳動作，可看出
    被告等2人顯有致人於死之意圖，詎原審法院僅各處被告丙○○、戊○○有期徒刑三月，量刑自屬過輕云云。惟本件告
    訴人乙○○之家屬與被告戊○○、丙○○工作所屬之國家標
    準金銀股份有限公司，因巷道產權及通行問題締結宿怨，已
    如前述。雙方本即難免經常彼此口角，且本件並無證據可證
    係被告戊○○、丙○○或被告乙○○先行出手毆打對方，自
    難謂認係被告戊○○、丙○○蓄意挑釁，出手毆打告訴人乙○○。又被告戊○○、丙○○並未手持利器或其他客觀上足
    致人於死之器具攻擊告訴人乙○○，且依告訴人乙○○因本
    案所受之臉、頸及下唇之擦傷、臉部之血腫、左肘、前臂及
    手之擦傷等並非甚是嚴重傷害觀之，自難認渠等有致人於死
    之意圖。反觀被告戊○○因被告乙○○之攻擊受有下顎骨折
    之傷害，而被告丙○○亦因受被告乙○○之攻擊受有臉挫傷
    、臉表淺損傷、右眼周圍擦傷、左顏面部血腫等傷害，顯然
    渠等所受傷害之程度不亞於被告乙○○。則原審審酌被告三
    人犯罪之動機、手段、造成之傷害程度及犯後態度等一切情
    狀，量處被告戊○○、丙○○各有期徒刑三月，核符罪刑相
    當原則，並無不當。故檢察官執上情詞上訴，為無理由，應
    予駁回。被告三人上訴均否認罪行，亦均無理由，應予駁回
    。
三、據上論結，應依刑事訴訟法第368條，判決如主文。
本案經檢察官己○○到庭執行職務。
中    華    民    國    98    年    3     月    31    日
            刑事第四庭    審判長法  官  洪  耀  宗
                                法  官  蔡 王 金 全
                                法  官  許  文  碩
以上正本證明與原本無異。
不得上訴。
                                書記官  郭  蕙  瑜
中    華    民    國    98    年    4     月    2     日


司法院資訊處製作；財團法人民間司法改革基金會備份。
